臺灣高等法院臺中分院民事判決　95年度上字第218號
上　訴　人　極優異股份有限公司
法定代理人　甲○○
訴訟代理人　李慶松律師
複代理人　　賴思達律師
　　　　　　蔡瑞麒律師
被上訴人　　乙○○○
訴訟代理人　蔡得謙律師
複代理人　　蔡琇媛律師
訴訟代理人　何立斌律師
上列當事人間請求履行契約事件，上訴人對於民國95年5月9日臺
灣臺中地方法院93年度訴字第1373號第一審判決提起上訴，本院
於96年6月13日言詞辯論終結，判決如下：
    主  文
上訴駁回。
第二審訴訟費用由上訴人負擔。
    事實及理由
一、本件上訴人主張：被上訴人與訴外人王慶賢、王思義因積欠
    銀行欠款未還，致被上訴人與訴外人王慶賢、王思義共有坐
    落原臺中市○里鄉○○村段40之77、75、137、105、121、
    49地號土地（下稱系爭土地）遭銀行查封拍賣。嗣被上訴人
    於民國75年4月21日與上訴人公司當時法定代理人洪生夫簽
    定協議書（下稱系爭協議書），約定由上訴人公司清償被上
    訴人欠款新臺幣（下同）678萬元，上開查封土地所有權2分
    之1移轉登記與上訴人公司。惟該協議書簽定後，上訴人公
    司認為該協議書不盡公平，兩造遂於75年12月28日取代協議
    書，重新訂定同意書（下稱系爭同意書），於第2項約定：
    「乙方（即上訴人）同意甲方（即被上訴人）暫緩將二分之
    一產權登記為乙方所有，但甲方必須在民國八十二年以前全
    部清償乙方為甲方及王思義、王慶賢父子清償債務所付出之
    新台幣陸佰柒拾捌萬元正，並應適當補償乙方之損失後，
    方訂立之協議書作廢。」、第3項約定：「甲方（即被上訴
    人）若未能在八十二年以前償還乙方（即上訴人）新台幣陸
    佰柒拾捌萬元全部時，本同意書取代七十五年四月二十一日
    方所訂立之協議書。」、第4項約定：「甲方無條件同意
    乙方取得因乙方清償全部債務後，全數暫時寄存登記在甲方
    名下坐落於大里鄉○○村段40之77、75、137、105、121、
    49共六筆土地四分之三產權，地上物建物全部歸屬乙方所有
    ，並應辦理產權移轉登記給乙方，管理權全交給乙方處理。
    」，實已約定被上訴人若無法在82年以前，返還上訴人為其
    代償之678萬元，即應將系爭土地產權4分之3部分移轉登記
    與上訴人。現系爭土地經區域變更後，已整編為臺中市○里
    市○○段，原臺中縣大里鄉○○村段40之77地號土地，更劃
    分為臺中縣大里市○○段594、595、595之1、595之2、596
    、596之1、596之2地號土地，因被上訴人未於82年以前返還
    上訴人代償之678萬元，爰本於兩造簽定同意書之契約法律
    關係，先就其中變更後臺中縣大里市○○段596地號土地而
    為請求，訴之聲明：(一)被上訴人應將其所有坐落於臺中縣大
    里市○○段596地號土地之所有權，權利範圍4分之3部分，
    移轉登記與上訴人；(二)訴訟費用由被上訴人負擔。
二、被上訴人則以：伊並未在協議書及同意書上簽名或蓋章，系
    爭協議書及同意書應屬偽造之文書。此觀(一)上訴人公司係於
    75年4月29日設立，而系爭協議書簽定日期為75年4月21日，
    簽定協議書當時，上訴人公司尚未成立，焉有與被上訴人簽
    定協議書之可能；(二)上訴人於75年4月29日成立時，其資本
    額僅200萬元，以200萬元出資，如何在籌備期間之75年4月
    21日為被上訴人清償銀行欠款678萬元；(三)被上訴人係於74
    年6月24日經拍賣取得系爭土地所有權，依該土地登記謄本
    他項權利部之記載，自74年8月21日以後，均未發現系爭土
    地有被查封之情事，是系爭協議書及同意書記載系爭土地被
    查封、拍賣之事，顯與事實不符等語置辯。答辯之聲明：(一)
    上訴人之訴駁回；(二)訴訟費用由上訴人負擔。
三、本件原審經審酌兩造提出之攻擊防禦方法後，判決上訴人敗
    訴。上訴人不服提起上訴，於本院聲明：(一)原判決廢棄。(二)
    (一)被上訴人應將其所有坐落於臺中縣大里市○○段596地號
    土地之所有權，權利範圍4分之3部分，移轉登記與上訴人；
    (三)第一、二審訴訟費用均由被上訴人負擔。被上訴人於本院
    答辯聲明為：(一)上訴駁回。(二)第二審訴訟費用由上訴人負擔
    。
四、本件上訴人主張被上訴人於75年4月21日與上訴人訂立一協
    議書，約定將系爭土地所有權2分之1移轉登記與上訴人，嗣
    因上訴人認為該協議書不盡公平，雙方遂於75年12月28日重
    新訂立一同意書取代該協議書，上訴人依據同意書第3條、
    第4條之約定，訴請被上訴人將系爭土地其中臺中縣大里市
    ○○段596地號土地（重測前地號為大里市○○○段40之77
    地號，見原審卷(一)第27頁舊土地登記簿謄本），所有權4分
    之3部分移轉登記與上訴人，惟為被上訴人所否認兩造曾訂
    立系爭協議書及同意書。兩造之爭執在於系爭協議書及同意
    書是否為真正？即被上訴人於75年4月及同年12月間是否有
    在系爭協議書及同意書簽名或蓋章？按私文書應由舉證人證
    其真正，民事訴訟法第357條前段定有明文。又私文書之真
    正，如他造當事人有爭執者，則舉證人應負證其真正之責（
    最高法院47年度台上字第1784號判例參照）。本件上訴人所
    提出之系爭協議書及同意書，既為被上訴人所否認，揆諸上
    開法條及最高法院判例，應由主張有利事實之上訴人就系爭
    協議書及同意書之真正，負舉證之責任。經原審送請法務部
    調查局就前揭文書及調取之「乙○○○」陳情書等件予以鑑
    定，其結果認：「甲、乙、丙類印文均與丁類印文不同」、
    「甲、乙類印文均與丙類印文不同」、「丙類印文與戊、己
    類印文均不同，有關甲、乙、丁類與戊、己類印文之異同，
    請補送蓋印於各陳情書之「乙○○○」印章實物，併同原送
    鑑資料過局，以利鑑定」，此有該局93年11月29日、94年1
    月28日、同年9月19日調科貳字第09300477210、000000000
    、00000000000號鑑定通知書各一紙附卷可稽（見原審卷(一)
    第119頁、第155頁、原卷(二)第80至82頁），簡言之，即依鑑
    定結果，無法認定系爭協議書及同意書上「乙○○○」印文
    為被上訴人所有，自難認上訴人之主張為真實。
五、本院再依上訴人聲請，將本件相關文書資料，即系爭協議書
    （其上乙○○○印文編為印文乙）及同意書（編為印文甲）
    併同上訴人所蒐集之88年6月30日房屋租賃契約書（編為印
    文丙）、75年3月15日土地租賃契約書（編為印文丁）暨臺
    中縣大里市公所86年11月14日里市工字第24396號函稿之附
    件「乙○○○」86年10月29日陳情書（編為印文戊）、臺中
    縣政府87年10月19日87府工都字第261771號函稿內附「乙○
    ○○」87年10月3日陳情書（編為印文己，以上見財團法人
    中華工商研究院鑑定研究報告書第3頁及證物袋內證物，鑑
    定單位下簡稱中華工商研究院），送請中華工商研究院鑑定
    ，其鑑定結論如下：印文丙與印文戊比對不相符、印文丙與
    印文己比對不相符。但印文甲、乙、丁與印文戊比對相符；
    印文甲、乙、丁與印文己比對相符（見鑑定研究報告書第59
    頁、58頁）。而被上訴人僅承認印文丙之真正，即上開房屋
    租賃契約書上之「乙○○○」印文為真正而屬被上訴人所有
    ，其餘甲、乙、丁、己、戊印文則否認其真正，是鑑定報告
    雖指出印文甲、乙、丁與印文戊（戊取自大里市公所檢送「
    乙○○○」陳情書）比對相符、印文甲、乙、丁與印文己（
    己取自臺中縣政府之「乙○○○」陳情書）比對相符，亦難
    據為上訴人有利之證據，蓋鑑定比對之基礎印文即印文己、
    戊，上訴人就此未能先舉證證明其為真正故也。
六、再者，系爭協議書、同意書、75年3月15日土地租賃契約書
    、「乙○○○」致函大里市公所、台中縣政府陳情書內「乙
    ○○○」印文，均已為被上訴人否認其真正，被上訴人並提
    出88年6月30日房屋租賃契約之真正「乙○○○」印文（編
    為印文丙），且該88年6月30日房屋租賃契約之承租人洛克
    工業有限公司（下稱洛克公司，負責人亦係洪生夫，即上訴
    人公司前任負責人）亦有蓋用洛克公司大小章，上訴人亦未
    否認該88年6月30日房屋租賃契約「乙○○○」印文之真正
    ，堪認被上訴人原審所呈88年6月30日房屋租賃契約內「乙
    ○○○」印文之真正。而該真正之「乙○○○」印文，與系
    爭協議書、同意書、75年3月15日土地租賃契約書、「乙○
    ○○」致函大里市公所、台中縣政府陳情書內「乙○○○」
    印文（即編為印文戊己）經中華工商研究院鑑定比對後認為
    兩相不符，俱見該協議書、同意書、「乙○○○」致函大里
    市公所、台中縣政府陳情書內「乙○○○」之印文並非出自
    被上訴人所為，是被上訴人主張系爭協議書、同意書係出於
    他人之偽造等情，非不可採。
七、上訴人雖辯稱：前開「乙○○○」致函大里市公所、台中縣
    政府陳情書，是被上訴人乙○○○去函陳情土地使用分區註
    記錯誤，請求做更正，又說土地被編為公園預定地，致失去
    土地利用價值，這些文書是為被上訴人乙○○○自己利益而
    為，是他們自己去陳情云云，惟查：
  (一)被上訴人長年住居台中市○○路○段87號，觀諸原審卷附「
    乙○○○」致函大里市公所、台中縣政府陳情書，其末尾千
    篇一律為：「申請人：乙○○○（印文）、住址：台中縣大
    里市○○路○段433巷31號、電話：0000000洪生夫洽」，且
    原審卷附各該郵寄信封上郵票郵戳所示發信皆在大里市，而
    所載地址竟係上訴人公司地址，所載電話亦為上訴人公司聯
    絡電話，並載稱「洪生夫洽」，足證各該陳請函件全均出自
    上訴人公司前任負責人洪生夫之手，被上訴人稱該陳情書均
    係上訴人所主導陳情等語，非不可採。
  (二)倘如系爭同意書、協議書為真正，依據協議書第3條之規定
    ，被上訴人未於82年以前償還678萬元債務，上訴人即得於
    82年以後，隨時訴請被上訴人辦理土地所有權移轉登記，而
    據上訴人所稱被上訴人並未於82年以前償還678萬元債務，
    則訟爭土地隨時可能遭到上訴人訴請移轉登記，若此，被上
    訴人焉有可能仍為土地使用編定不當自己去函陳請，以增加
    訟爭土地之價值，圖利上訴人？是依上情及鑑定結果推論，
    被上訴人主張上訴人因故知悉被上訴人名下土地頗有價值，
    擅刻被上訴人之印章，並製作系爭同意書、協議書暨虛偽以
    被上訴人名義向台中縣政府、大里市公所申請等情，尚難認
    為不實。
八、按民事訴訟法第358條關於私文書經本人或其代理人簽名、
    畫押、蓋章或按指印者，推定為真正之規定，須其簽名、畫
    押、蓋章或按指印係本人或其代理人為之，在當事人間已無
    爭執或經舉證人證明者，始得適用（最高法院28年上字第10
    號判例參照）。上訴人訴訟代理人稱：「這些文書…因為土
    地登記在被上訴人乙○○○名下，但都是他先生去申請的」
    、「這些印章『可能』係被上訴人授權他先生提出申請在申
    請文書上所蓋的印章」云云。可見所謂「乙○○○」名義致
    函大里市公所、台中縣政府陳情書內「乙○○○」之印文，
    並非被上訴人乙○○○本人所蓋用，而上訴人復無法舉證係
    乙○○○所授權之代理人蓋用，上訴人空言指稱被上訴人授
    權其配偶用印云云，亦無可採。復查：
  (一)系爭協議書之日期，係75年4月21日，但上訴人公司係於75
    年4月29日始設立，有台灣省政府建設廳75年4月29日函稿及
    原法院92年度中簡字第1541號民事判決影本一件在卷可稽（
    見本院卷第56頁），上訴人公司既於75年4月21日尚未成立
    ，焉有與被上訴人在75年4月21日簽訂系協議書之可能？是
    系爭協議書難認為真正。
  (二)系爭596號土地於74年6月24日因拍賣原因而由被上訴人取得
    全部所有權之事實，有土地登記簿謄本附於原審卷可稽（見
    原審卷(一)第28頁），因此，系爭協議書及同意記載系爭土地
    將被拍賣而代被上訴人清償欠款云云，顯與上開土地登記謄
    本之登載完全不符。此外，由上開土地登記謄本他項權利部
    之記載觀之，均未發現系爭596號土地自74年8月12日以後迄
    93年上訴人為假處分前有被查封之情事，因此，該日期均在
    74年8月21日以後之協議書及同意書，仍載稱系爭土地將被
    拍賣云云，顯與事實不符。
  (三)上訴人於起訴時指稱被上訴人與訴外人王慶賢、王思義於74
    、75年間，因積欠銀行欠款未還而要求上訴人當時之法定代
    理人洪生夫代償欠款678萬元，並因而簽訂系爭協議書及同
    意書云云；惟被上訴人74及75年間，並無積欠銀行欠款未還
    之情事，既為被上訴人所否認，上訴人如主張系爭協議書及
    同意書為真正，應先就兩造簽訂契約之原因事實，即被上訴
    人有於74年、75年積欠銀行欠款未還，及上訴人於何時、何
    地、何方式代償鉅額債款678萬元之事實負舉證責任，其未
    能舉證以實其說，自不可採。
  (四)依系爭同意書之內容觀之，自83年起系爭土地就上揭大里市
    ○○段596號4分之3之產權及地上建物全部即歸上訴人所有
    ，因此，果真有此同意書，上訴人自83年以後就可依該約定
    向被上訴人主張權利，甚至以訴主張之，但上訴人前法定代
    理人洪生夫先生竟然反其道而行，不但未向被上訴人為權利
    之行使，反而以承租人之地位於同意書訂立後再與被上訴人
    訂立房屋租賃契約，並於同年8月間出具承諾書及放棄租賃
    權切書予台中市第一信用合作社，此為原法院92年度中簡字
    第1541號民事判決認定之事實，復有上訴人不爭之前開案號
    之民事判決影本一件附卷可稽（見本院卷第60頁）。準此以
    觀，系爭同意書難認為真正，否則，上訴人前法定代理人洪
    生夫焉有於83年以後仍簽訂上開房屋租賃契約、承諾書及放
    棄租賃權切結書之理由？
  (五)證人即系爭協議書及同意書見證人林文彬雖於原法院審理時
    證稱簽定系爭協議書及同意書時被上訴人在場，惟稱：「同
    意書上乙○○○的印章是誰蓋的我不清楚」（原審卷(一)第44
    頁）、「協議書及同意書上記載的日期是否確實是兩造簽訂
    的日期，我也不記得了」（同卷第45頁）。證人林文彬身為
    見證人，竟未見證被上訴人確實在系爭協議書及同意書上蓋
    章及注意簽約日期是否確實，已悖於常理；況依系爭同意書
    第2項前段：「乙方（即上訴人）於七十四年間應甲方（即
    被上訴人）要求出資新台幣陸佰柒拾捌萬元正」、第3項：
    「甲方若未能在八十二年以前償還乙方新台幣陸佰柒拾捌萬
    元全部時，本同意書取代七十五年四月二十一日方所訂立
    之協議書。」記載，係約定被上訴人應於82年前償還74年間
    積欠上訴人之出資款，否則以系爭同意書取代系爭協議書，
    而參與見證之證人林文彬竟於93年9月9日原審言詞辯論時證
    稱：「…寫同意書處理事情時，共有四人在場，…，我記得
    好像是當時因為陳春松要洪生夫拿一筆錢出來」，該證詞明
    顯與系爭同意書約定被上訴人應於82年前償還74年間欠款違
    背，證人林文彬證詞，自不能採信。至證人洪生夫為上訴人
    法定代理人甲○○父親，且為系爭同意書上上訴人法定代理
    人，親情及職責利害所繫，其證詞難免偏頗，亦不能採信。
  (六)上訴人未能舉證系爭協議書及同意書為真正，而系爭協議書
    及同意書記載內容，亦與上訴人公司設立登記資料及系爭土
    地登記簿記載事項不符。上訴人本於兩造簽定同意書之契約
    法律關係，請求被上訴人辦理土地所有權移轉登記，即屬無
    據。
九、綜上所述，本件上訴人主張兩造所訂之系爭協議書及同意書
    為真正，為不足採，被上訴人抗辯系爭協議書及同意書，內
    容與事實明顯不符，非屬真正之文書，尚屬可信。是則上訴
    人執此主張被上訴人應履行契約，將系爭土地其中如聲明所
    示部分辦理所有權移轉登記與上訴人云云，自屬無據。從而
    ，上訴人主張本於契約之法律關係，請求被上訴人將其所有
    坐落於臺中縣大里市○○段596地號土地之所有權，權利範
    圍4分之3部分，移轉登記與上訴人，為無理由，不應准許。
    原審為上訴人敗訴之判決，並無不合。上訴意旨指摘原判決
    不當，求予廢棄改判，為無理由，應予駁回。
十、本件判決之基礎已臻明確，兩造其餘攻擊防禦方法及舉證，
    核與判決無影響，爰不另一一論述，併此敘明。
十一據上論結，本件上訴為無理由，依民事訴訟法第449條第1項、
  第78條，判決如主文。
中　　華　　民　　國　　96　　年　　6 　　月　　27　　日
                  民事第五庭    審判長法　官　林陳松
                                      法　官  鄭金龍
                                      法　官  王重吉
以上正本係照原本作成。
如對本判決上訴，須於收受判決送達後二十日內向本院提出上訴
書狀，其未表明上訴理由者，應於提出上訴後二十日內向本院提
出上訴理由書（須按他造人數附具繕本）。
上訴時應提出委任律師為訴訟代理人之委任狀。具有民事訴訟法
第四百六十六條之一第一項但書或第二項之情形為訴訟代理人者
，另應附具律師及格證書及釋明委任人與受任人有該條項所定關
係之釋明文書影本。
　　　　　　　　　　　　　　　　　　　書記官　紀美鈺
中　　華　　民　　國　　96　　年　　6 　　月　　28　　日
                                                      Ｃ
